【裁判字號】    95,上重更(一),2
【裁判日期】    951123
【裁判案由】    殺人
【裁判全文】
臺灣高等法院高雄分院刑事判決     95年度上重更(一)字第2號
上  訴  人
即  被  告  乙○○
                    （
選任辯護人  王進勝律師
            吳建勛律師
            黃淑芬律師
上列上訴人因殺人案件，不服臺灣屏東地方法院94年度重訴字第
4 號中華民國94年8 月16日第一審判決（起訴案號：臺灣屏東地
方法院檢察署94年度偵緝字第185 號），提起上訴，判決後，經
最高法院發回更審，本院判決如下：
     主  文
上訴駁回。
     事  實
一、乙○○於民國83、84年間曾因強盜、竊盜等案件，經臺灣高
    雄地方法院分別判處有期徒刑8 月、1 年確定。嗣經該院以
    84年度聲字第1022號裁定其應執行刑為有期徒刑1 年6 月確
    定，於85年6 月10日縮短刑期假釋期滿執行完畢。緣乙○○
    與宋彩桃為同居男女之關係，洪０琳（76年次，真實姓名年
    籍等詳卷）、洪０銘（78年次，真實姓名年籍等詳卷）則為
    宋彩桃之子女，彼此間有家庭暴力防治法第3 條第2 款所定
    之家庭成員關係。詎因宋彩桃提議分手，及為同居處所租金
    繳付等問題，2 人經常口角爭執，乙○○心中已有積怨。嗣
    其於89年3 月31日上午9 時許，在屏東市後火車站菜市場某
    早餐店內，飲用2 、3 瓶瓶裝啤酒後（但未達精神耗弱之程
    度），思及上情，更是氣憤難擋，遂基於殺人之犯意，隨即
    駕駛車號ＸＦ—7947號自用小客車，返回其與宋彩桃位於同
    市○○路156 號之同居處所。同日上午9 時50分許抵達屋外
    ，洪０銘耳聞乙○○車聲，欲與之嬉戲，而躲入屋內小櫃內
    ，惟乙○○入屋後，先於屋內1 、2 樓梯間，取出其所有之
    水果刀1 把（含柄長約25公分）攜帶上樓，洪０琳適自3 樓
    而下，見狀倉皇躲回其3 樓臥房內，乙○○則逕自進入2 樓
    前方宋彩桃之臥室內，找尋宋彩桃。適宋彩桃與其姊甲○○
    （原名宋彩預）、外甥施昭宏（即甲○○之子）正在房內整
    理衣物，乙○○迅即持刀趨前將宋彩桃壓制於地，宋彩桃雖
    曾哀求稱：「雄哥，不要這樣（台語）」等語，試圖加以勸
    阻，惟未見效，甲○○在場見狀，亦急忙趨前攔阻，斯時乙
    ○○即左轉回身，持刀劃向甲○○左上臂，使其受有左上臂
    裂傷之傷害（傷害部分，未經告訴），甲○○受創後，奔跑
    下樓出外求救。惟乙○○殺意不減，仍以刀尖朝下並由上往
    下刺殺之方式，持刀接續猛刺宋彩桃之右胸、前胸、左胸、
    右背部、左背部、右腰、左上肢、左上臂等處20刀，使宋彩
    桃合計受有：1.右胸刀刺傷（距離頭頂32公分，距離前中線
    往右8.5 公分，傷口打開為3.4 ×1.1 大小、深度約9.5 公
    分）；2.右胸刀刺傷（距離頭頂32.5公分，距離前中線往右
    5 公分，刺穿肺臟造成兩側血胸，傷口打開為4.1 ×1.4 大
    小、深度約20公分）；3.前胸正中刀刺傷（距離頭頂32公分
    ，於前中線，傷口打開為3 ×1.1 大小、深度約2.7 公分）
    ；4.前胸刀刺傷（距離頭頂37公分，距離前中線往左1 公分
    ，傷口打開為2 ×0.8 大小、深度約1.1 公分）；5.左胸部
    刀刺傷（距離頭頂42公分，距離前中線往左7 公分，刺穿肺
    臟造成兩側血胸，傷口打開為3.2 ×1.4 公分長、深度約6.
    3 公分）；6.右胸外側刀刺傷（距離頭頂33公分，於右腋中
    線，傷口打開為1.5 ×0.6 公分大小、深度約3.5 公分）；
    7.右背部刀刺傷（距離頭頂25公分，距離後中線往右5 公分
    ，傷口打開為4 ×1 公分大小、深度約4.5 公分）；8.右背
    部刀刺傷（距離頭頂26公分，於後中線往右5 公分，傷口打
    開為4 ×1 公分大小、深度約4.5 公分）；9.右背部刀刺傷
    （距離頭頂31公分，距離後中線往右1.5 公分，傷口打開為
    3.2 ×1 公分大小、深度約4 公分）；10.左背部刀刺傷（距
    離頭頂30公分，距離後中線往左5.5 公分，傷口打開為3.9
    ×1.5 公分大小、深度約4.2 公分）；11.左背部刀刺傷（距
    離頭頂32公分，距離後中線往左11.5公分，傷口打開為4.5
    ×2 公分大小、深度約3.5 公分）；12.左背外側刀刺傷（距
    離頭頂30公分，刺穿肺臟造成兩側血胸，傷口打開為5 ×1.
    1 公分大小、深度約20公分）；13.右背部刀刺傷（距離頭頂
    31公分，距離後中線往右10.5公分，傷口打開為2.2 ×0.7
    公分大小、深度約3 公分）；14.左背下部刀刺傷（距離頭頂
    47公分，距離後中線往左2 公分，傷口打開為2.8 ×0.6 公
    分大小、深度約5.5 公分）；15.右腰刀刺傷（距離頭頂51.5
    公分，距離後中線往右11.5公分，傷口打開為5.5 ×2.3 公
    分大小、深度約8 公分）；16.左前臂後部刀刺傷（距離頭頂
    62公分，傷口打開為2.6 ×0.7 公分大小、深度約3.2 公分
    ）；17.左上臂後部（內側）刀刺傷（距離頭頂43公分，傷口
    打開為3.5 ×1.4 公分大小、深度約4 公分）；18.左上臂後
    部（外側）刀刺傷（距離頭頂42公分，傷口打開為3.8 ×1.
    4 公分大小、深度約4 公分）；19.左上臂後部前肘部（外側
    ）刀刺傷（距離頭頂45.5公分，傷口打開為7 ×2 公分大小
    、深度約7.5 公分）；20.左上臂前肘部（外側）刀刺傷（距
    離頭頂48公分）傷口打開為2.3 ×0.7 公分大小、深度約1.
    2 公分等傷害。其中上開2 、5 、12等處刀刺傷，均刺穿肺
    臟造成兩側血胸，宋彩桃因此生命垂危。施昭宏見狀，則轉
    身隨手拾起酒瓶1 只丟向乙○○背部，乙○○方始罷手，並
    隨即下樓駕駛上開車輛逃逸離去，並於行經屏東縣萬丹溪流
    域時，隨手將上開水果刀丟棄於該溪內。宋彩桃雖經甲○○
    、施昭宏及時報警送往屏東基督教醫院救治，惟於到院前已
    無生命跡象，經醫師施以急救1 小時後，仍因上開傷害導致
    出血性休克而死亡。
二、案經屏東縣警察局屏東分局報請臺灣屏東地方法院檢察署檢
    察官偵查起訴。
    理  由
壹、程序部分：
一、證人甲○○、施昭宏警詢中陳述之證據能力：
    按被告以外之人（包括證人、鑑定人、告訴人、被害人及共
    同被告等）於審判外之陳述雖不符刑事訴訟法第159 條之1
    至之4 等四條之規定，而經當事人於審判程序同意作為證據
    ，法院審酌該言詞陳述或書面陳述作成時之情況，認為適當
    者，亦得為證據；當事人、代理人或辯護人於法院調查證據
    時，知有刑事訴訟法第159 條第1 項不得為證據之情形，而
    未於言詞辯論終結前聲明異議者，視為有前項之同意，同法
    第159 條之5 定有明文。本件證人甲○○、施昭宏固均曾於
    警詢中為陳述，其性質雖均屬傳聞證據，惟其等曾於原審為
    相同之陳述，且查無符合同法第159 條之1 至之4 等前四條
    之情形，其等所為之上開警詢筆錄內容，業經本院審理時予
    以提示並告以要旨，且各經檢察官、辯護人及被告等人表示
    意見。當事人或辯護人已知上述筆錄乃傳聞證據，且均未於
    言詞辯論終結前對該等筆錄內容異議，依上開規定，是其等
    於警詢中之證言，已擬制同意其有證據能力，本院審酌上開
    筆錄作成時，較無人情施壓或干擾，亦無不當取供之情形，
    認為以之作為本案之證據亦屬適當，是其等於警詢中之證言
    ，自具有證據能力。
二、證人甲○○、施昭宏、洪０琳、洪０銘於偵查中陳述之證據
    能力：
    按被告以外之人於偵查中向檢察官所為之陳述，除顯有不可
    信之情況者外，得為證據。刑事訴訟法第159 條之1 第2 項
    定有明文。查證人甲○○、施昭宏、洪０琳、洪０銘於檢察
    官偵訊中之證述，其中甲○○、施昭宏、洪０琳均經檢察官
    依法令具結，洪０銘則因陳述時尚未滿16歲，依法無具結能
    力而未具結，檢察官、被告及辯護人均未爭執其等陳述有何
    顯不可信之情況，本院亦查無其等陳述有何違反自由意思或
    其他顯不可信之情況，是其等4 人於偵訊時向檢察官所為證
    述具有證據能力已明。
貳、實體部分
一、訊據上訴人即被告乙○○固不否認於上開時、地，持刀刺殺
    被害人宋彩桃致死之事實，惟矢口否認殺人犯行，辯稱：案
    發當天我喝了3 瓶瓶裝啤酒，回到與宋彩桃同居處所，進到
    宋彩桃房間後，就神智不清，不知道我是如何動手殺害宋女
    云云。辯護人辯護意旨則以依被告案發當時之智能及精神，
    應已達心神喪失或精神耗弱程度等語。經查：
(一)、上揭事實，業據被告迭於原審及本院上訴審審理時坦承不諱
    （見原審卷第22、44頁；本院上訴審第37頁），核與證人甲
    ○○、施昭宏於警詢（見警卷第4 至8 頁）、偵查（見偵查
    卷第21至26頁）中及施昭宏於原審審理（見原審卷第44至46
    頁）時證述被害人宋彩桃如何遭被告殺害等經過情節相符。
    復經證人洪０銘於偵查中證述如何見到被告駕車回到上開被
    害人住處，並躲入衣櫃（見偵查卷第24、25頁）、洪０琳於
    偵查中證述如何於發現被告持刀時上樓（見偵查卷第25、26
    頁）等情屬實。又被害人遭被告刺殺，受有如事實欄所示之
    傷害，雖經證人施昭宏、甲○○及時報警送醫診治，仍於送
    至屏東基督教醫院前已無生命跡象，經該院醫師施以急救1
    小時後，仍因上開傷害導致出血性休克死亡之事實，有屏東
    基督教醫院診斷證明書1 紙在卷可稽，且經臺灣屏東地方法
    院檢察署檢察官督同法醫師相驗及解剖屬實，製有勘驗筆錄
    、相驗屍體證明書、相驗報告書、解剖紀錄報告及解剖照片
    （相驗卷第9 、18、20至87頁）附卷可證。又被害人之死亡
    既係因被告之行為所引起，二者間自有相當之因果關係。再
    按殺人與傷害罪之區別，應以有無殺意以為斷，被害人所受
    傷害程度固不能據為認定有無殺意之唯一標準，但加害人之
    下手情形如何，於審究犯意方面，仍不失為重要參考資料，
    此有最高法院20年非字第104 號判例可資參照。查被告持以
    行兇之水果刀雖未扣案，惟該刀係其平日切菜用，已據其在
    原審審理中供明在卷（原審卷第57頁），參以被告於短時間
    內，持該刀猛刺被害人身體20刀，即造成被害人傷重致死，
    足見該刀質地堅硬、刀面尖銳。而胸、背、腰部等均為人體
    之要害，如以質地堅硬、刀面尖銳之刀具朝人之胸、背、腰
    部刺殺均足以致人於死，被告持之朝被害人胸、背、腰部刺
    殺，其有戕害被害人生命之意，灼然至明。綜此，足認被告
    於持刀刺殺被害人之時，具有殺人之犯意。
(二)、被告雖辯稱其在案發當時因酒醉神智不清，始持刀刺殺宋彩
    桃云云，辯護人亦辯護稱依被告案發當時之智能及精神，應
    已達心神喪失或精神耗弱程度等語。惟查被告於偵查中，就
    其係因案發前，被害人向被告表示欲分手，所以在案發當天
    被告即到其與被害人同居處所2 樓房間內，持像水果刀之尖
    刀刺殺被害人等情供述詳盡，並當庭繪製所持尖刀之圖樣（
    偵卷第37頁反面、38頁）；於原審時亦明確供述：當天施昭
    宏攔阻我時，我有將他推倒，甲○○上前制止時，我有刺她
    1 刀在左手上臂，及於案發後，開車經過萬丹溪河時，將刀
    子丟在溪裡等情（原審卷第22頁）；於本院準備程序時供稱
    事發後我開車到萬丹鄉○○道路，當天晚上我都留那裡，當
    時我家人有打行動電話叫我出來投案，我因為害怕不敢出來
    投案，刀子我丟在萬丹溪等情無訛（本院95年4 月28日準備
    程序筆錄第3 頁），顯見被告對於犯案動機、經過及案發後
    之情形，均記憶清晰，於事發後亦從容地將行兇用之刀子丟
    棄在萬丹溪以湮滅證據，可見被告雖於案發前飲酒，然未影
    響其對於事物之理解力、判斷力，亦不影響其對於自己行為
    之控制力。且本院依辯護人之聲請，就被告於案發時，有無
    因飲酒致影響其精神狀態實施鑑定，其結果亦認為：「犯案
    當天孫員（即被告）雖有飲酒，但能自行駕車抵達A 女（指
    宋彩桃）家中並破門，拿刀子找尋A 女，事發之後逃跑、外
    宿等，其行為過程前後連貫，而且有其意圖，推估孫員犯案
    當時仍意識清楚及有行為能力，其攻擊行為應屬衝動力控制
    不佳及長期情緒壓抑爆發所致，評估其犯案當時精神狀況並
    未達心神喪失或精神耗弱」等語，此有財團法人臺灣省私立
    高雄仁愛之家附設慈惠醫院95年9 月6 日95附慈精字第0952
    564 號函附精神鑑定書1 紙在卷可稽（附於本院卷），足認
    被告於案發當時，其精神並無陷於心神喪失或精神耗弱之狀
    態，是被告辯稱案發當時，因飲酒致神智不清云云，及辯護
    人以被告案發當時之智能及精神，應已達心神喪失或精神耗
    弱程度，及鑑定醫院為精神鑑定時，未使被告飲下3 瓶啤酒
    ，再就酒後狀況作鑑定，不足據為判斷被告行為時之精神狀
    態為辯，均無足取。
二、綜上所述，被告上開所辯，要無足取，本件事證明確，被告
    殺人犯行洵堪認定。
三、核被告基於殺人之犯意，持刀刺殺被害人致死，所為係犯刑
    法第271 條第1 項之殺人罪。被告與被害人係同居1 、2 年
    之男女朋友，有事實上之夫妻關係，除據被告供述甚詳外，
    並經證人甲○○、施昭宏、洪０琳、洪０銘於偵查中證述屬
    實，是被告與被害人間有家庭暴力防治法第3 條第2 款所定
    之家庭成員關係，而被告對被害人犯如上開所示之罪名，亦
    成立同法第2 條第2 項之家庭暴力罪。惟家庭暴力防治法對
    於家庭暴力罪並無獨立處罰規定，故被告上開犯行，仍僅論
    以殺人罪。查被告於83、84年間曾因強盜、竊盜等案件，經
    臺灣高雄地方法院分別判處有期徒刑8 月、1 年確定。嗣經
    該院以84年度聲字第1022號裁定其應執行刑為有期徒刑1 年
    6 月確定，於85年6 月10日縮短刑期假釋期滿執行完畢之事
    實，有臺灣屏東地方法院檢察署刑案資料查註紀錄表及臺灣
    高等法院被告全國前案紀錄表各1 份在卷可查，其受有期徒
    刑執行完畢後，5 年之內再故意犯有期徒刑以上刑之本罪，
    為累犯，應依刑法第47條規定就除法定本刑為死刑及無期徒
    刑之部分外，加重其刑。又被告行為後，刑法第47條累犯之
    規定，業於94年1 月7 日修正公布刪除，並於95年7 月1 日
    施行，惟被告於5 年以內再故意犯本件有期徒刑以上之罪，
    不論依修正前之刑法第47條，或修正後之刑法第47條第1 項
    之規定，均構成累犯，對被告而言並無有利或不利之情形，
    自不生新舊法比較之問題，應逕依修正前之刑法第47條，論
    以累犯。
四、原審認被告罪證明確，因而適用刑法第271 條第1 項、第47
    條、第37條第1 項規定，並審酌被告與被害人雖無夫妻之名
    ，然同居多年，已有夫妻之實，被告竟仍不知珍惜雙方情份
    ，妄下毒手，於被害人哀求下，猶未心軟，甚而於被害人之
    姊甲○○、外甥施昭宏面前，及被害人之女洪０琳得聽聞案
    發情狀之處，持刀猛刺被害人20刀，除使其等蒙受生死永別
    之痛外，更因其等親見或得悉被害人遭難，然卻無從施以援
    助，而悲憤更甚於常人，被告心狠如此，實非一般人所能理
    解，且迄未予被害人家屬為任何形式之賠償，惟念及被告犯
    罪後，已於原審坦承犯行，並於原審準備程序時，數度當庭
    向被害人家屬道歉，有準備程序筆錄在卷可按（原審卷第23
    頁），足認其尚非泯滅天良之輩，並觀之被害人之子洪０銘
    於案發前，尚躲入櫃中，欲與之嬉戲，為證人洪０銘於偵訊
    中證述在卷（偵卷第24頁），可見其平日與被害人子女相處
    融洽，猶有待人於親之心，認尚無與世隔離之必要，及其犯
    罪之動機、手段等一切情狀，量處無期徒刑，並依法宣告褫
    奪公權終身。（原審漏未敘明水果刀1 支固係被告所有，供
    本件犯罪所用之物，惟業因被告丟棄於溪水之中而難以尋獲
    ，應已滅失，不予宣告沒收意旨，應予補充）其認事用法核
    無不合，量刑亦屬允當。被告上訴意旨以原判決量刑過重，
    指摘原判決不當，為無理由，應予駁回。
據上論斷，應依刑事訴訟法第368條，判決如主文。
本案經檢察官王登榮到庭執行職務。
中    華    民    國    95    年    11    月    23    日
                  刑事第六庭  審判長法  官  王光照
                                    法  官  張盛喜
                                    法  官  李璧君
以上正本證明與原本無異。
如不服本判決應於收受本判決後10日內向本院提出上訴書狀，其
未敘述上訴理由者，並得於提起上訴後10日內向本院補提理由書
狀（均須按他造當事人之人數附繕本）「切勿逕送上級法院」。
中    華    民    國    95    年    11    月    23    日
                                    書記官  唐奇燕
附錄本判決論罪科刑法條：
中華民國刑法第271條
殺人者，處死刑、無期徒刑或 10 年以上有期徒刑。
前項之未遂犯罰之。
預備犯第1 項之罪者，處2 年以下有期徒刑。


司法院資訊處製作；財團法人民間司法改革基金會備份。
